【裁判字號】    97,保險,15
【裁判日期】    980401
【裁判案由】    給付保險金
【裁判全文】
臺灣高雄地方法院民事判決              97年度保險字第15號
原      告  戊○○
訴訟代理人  黃建雄律師
被      告  蘇黎世產物保險股份有限公司
法定代理人  乙○○
訴訟代理人  景熙焱律師
複代理人    沈志祥律師
上列當事人間給付保險金事件，本院於民國98年3 月18日言詞辯
論終結，判決如下：
    主  文
原告之訴及假執行之聲請均駁回。
訴訟費用由原告負擔。
    事  實  及  理  由
一、原告主張：伊於民國94年6 月29日以自己為要保人、被保險
    人及受益人，向被告投保團體傷害險，保險期間至95年6 月
    29日止，保險金額為新臺幣（下同）200 萬元（下稱系爭保
    險契約）。嗣伊於保險期間內之95年4 月24日，因泡腳意外
    燙傷右足（下稱系爭燙傷事故），先至陳政富醫師診所就診
    ，陳醫師說原告之傷勢看起來像是與糖尿病有關，請原告至
    高雄榮總作高壓氧治療。同日又至健維診所由丁○○醫師診
    治，簡醫師見傷勢嚴重，將原告轉診至高雄榮總就診，伊乃
    至高雄榮民總醫院（下稱高雄榮總）急診、住院，並因糖尿
    病引發壞死感染，致右側膝下截肢，符合系爭保險契約殘廢
    等級與保險金給付表第3 級第13項「一下肢踝關節以上缺失
    」，被告應給付50% 之保險金即100 萬元。詎伊出院後向被
    告申請理賠，遭被告以95年6 月22日函通知拒賠，然伊從無
    糖尿病病史，亦從未向藥房購買抗糖尿病之藥物服用，家屬
    亦未去電向丁○○醫師述說原告有糖尿病病史，且若已有糖
    尿病10-2 0年，均未求醫，亦不合常情，故丁○○醫師及高
    雄榮總關於原告病歷記載有糖尿病病史並不實在。又原告之
    友人甲○○、丙○○亦可證明原告遭燙傷之事實，而若原告
    並無因95年4 月20日遭到燙傷，根本不可能因糖尿病惡化而
    截肢，是原告遭燙傷係原告遭截肢之「主力近因」，二者間
    有相當因關係，應為保險契約理賠範圍內之意外事故，爰依
    系爭保險契約之約定提起本訴，並聲明：(一)被告應給付原告
    100 萬元及自95年6 月23日起至清償日止，按年息10% 計算
    之利息；(二)願供擔保請准宣告假執行。
二、被告則以：依高雄榮總摘錄健維診所之病例顯示，原告有超
    逾10年之糖尿病史，且於95年4 月24日赴健維診所就診時（
    嗣建議轉診至高雄榮總），飯後血糖值為259 ，超出標準值
    上限140 甚多，足見原告長期未有效控制血糖，而據醫學上
    統計，糖尿病會加速全身動脈血管粥狀硬化，對下肢會產生
    缺血性潰瘍或壞死，是原告右側膝下截肢，係因糖尿病所產
    生之腿部循環不良及血管阻塞而導致，與泡腳無關；況若有
    燙傷，應在最先接觸水面之腳底，而非腳趾，惟依健維診所
    前揭病例所載，原告於上開日期就診時，右腳第2 、3 趾發
    炎壞疽、足背變形，又依前揭病例所示，原告係於燙傷後約
    2 、3 週始至該診所就診，亦與遭受嚴重燙傷通常立即赴醫
    院或診所治療之情不符，況原告就系爭燙傷事故發生之時點
    先後陳述不一，難認原告上述病情係燙傷所致；再者，高雄
    榮總為原告所施行者，係血管擴張術、血管繞道手術及高壓
    氧治療等治療糖尿病足之方式，並非一般治療燙傷之方式，
    益見原告截肢係因糖尿病使腳部組織壞死，並非因泡腳引起
    等語，資為抗辯。並聲明：原告之訴駁回，如受不利判決，
    願供擔保請准宣告假執行。
三、兩造不爭事實：
  (一)原告於94年6 月29日以自己為要保人、被保險人及受益人，
    向被告投保團體傷害險，保險期間至95年6 月29日止，保險
    金額為2,000,000 元。
  (二)原告於保險期間內之95年4 月24日，至高雄榮總急診、住院
    ，並於同年4 月25日行右側膝下截肢手術。
四、兩造爭點：
  (一)原告於95年4 月24日至高雄榮總或健維診所就醫前，是否已
    罹有糖尿病？又其於上述日期就醫前，是否受有燙傷？
  (二)承上，如原告於就診前已罹有糖尿病，並受有燙傷，則其右
    側膝下截肢係因糖尿病所造致，或係燙傷意外所引起？其所
    受燙傷與截肢之結果間，有無因果關係存在？
  (三)若被告應負理賠之責，原告得請求給付之保險金額為何？
五、本院之判斷：
  (一)原告於95年4 月24日至高雄榮總或健維診所就醫前，是否已
    罹有糖尿病？又其於上述日期就醫前，是否受有燙傷？
  1.原告主張伊於95年4 月24日曾因右足趾傷口受細菌感染而生
    壞疽，經健維診所於95年4 月24日將之轉診至高雄榮總急診
    ，旋即進行右足第2 、3 趾截趾手術，於95年5 月1 日行導
    管血管成形術，於95年5 月2 日行血管繞道手術，於95年5
    月8 日行右足掌截掌手術，於95年5 月12日行右側膝下截肢
    手術等情，有高雄榮總診斷證明書1 份在卷可憑（見本院卷
    第10頁），並為被告所不否認，可信為實。又原告足部傷口
    惡化為截肢之原因，其間確有因果關係存在，亦有本院另案
    （即97年度保險字第1 號給付保險金事件，以下稱另案）函
    詢高雄榮總，經該院以97年4 月21日高總管字第0970004603
    號函附整形外科會辦意見表1 份在卷可佐（見本院卷第141
    頁），足認該傷口確為導致截肢結果之主要原因。
  2.而原告於95年4 月24日因系爭燙傷事故至健維診所或高雄榮
    總就醫前，被告抗辯原告原即罹有糖尿病，並以卷附之高雄
    榮總及健維診所之診斷證明書為證。經查，原告對於伊確曾
    於95年4 月24日前往今日外科診所即陳政富醫師診所、健維
    診所及高雄榮總就診之情均不爭執。而由上開2 診所及醫院
    之病歷及病歷資料查詢函覆表觀之，均記載原告當日向醫師
    口述伊具有糖尿病病史或載明具有糖尿病10-20 年病史；且
    原告並自承有口服降血糖藥物（藥物名稱不明）等情，有卷
    附本件及另案之病歷資料附卷可稽（見本院卷第34頁、第35
    頁、第103 頁、第134 頁、第135 頁、第141 頁、第145 頁
    至第147 頁、第151 頁），核與證人即健維診所醫師丁○○
    到庭結證：原告於95年4 月24日就診時因所測血糖較高，乃
    詢以糖尿病病史，並由原告告知該病史之情大致相符（見本
    院卷第279 頁至第281 頁）；繼由本院依職權函請國立臺灣
    大學醫學院附設醫院（下稱臺大醫院）鑑定關於原告所受系
    爭燙傷事故之成因及原告病史，經該院函覆鑑定結果，亦載
    明…根據出院病歷摘要記載，原告係糖尿病第二型患者，已
    服用口服降血糖藥物十幾年，因此在該診斷前，原告應知道
    自己患有糖尿病等語（見本院卷一第236 頁）。並由原告對
    上開臺大醫院鑑定結果表示無意見（見本院卷二第18頁），
    則被告上開抗辯原告於95年4 月24日就診前，已罹有糖尿病
    等語，自難謂子虛。且由原告在高雄榮總就醫之情況，可知
    原告並非一夕之間即生右腳嚴重血管阻塞並致感染及壞死之
    情形，是被告辯稱原告係因先前罹有糖尿病而致身體外傷等
    語，即非全不足採。原告徒以伊不知罹有糖尿病，先前亦未
    因糖尿病而前往醫院就診，否認有糖尿病病史云云，自非全
    然可採。
  3.又按意外傷害保險乃相對於健康保險，其中健康保險係承保
    疾病所致之損失；意外傷害保險則在承保意外傷害所致之損
    失。人之傷害或死亡之原因，其一來自內在原因，另一則為
    外在事故（即意外事故）。內在原因所致之傷害或死亡，係
    指被保險人因罹犯疾病、細菌感染、器官老化衰竭等身體內
    部因素所致之傷害或死亡；至外在事故，則係指內在原因以
    外之一切事故而言，其事故之發生為外來性、偶然性，而不
    可預見，除保險契約另有特約不保之事項外，意外事故均屬
    意外傷害保險所承保之範圍（最高法院92年台上字第2710號
    判決意旨參照）。又關於保險法第131 條所規定之意外傷害
    之界定，在有多數原因競合造成傷殘或死亡事故之情形時，
    應側重於「主力近因原則」，以是否為被保險人因罹犯疾病
    、細菌感染、器官老化衰竭等身體內在原因以外之其他外來
    性、突發性（偶然性）、意外性（不可預知性）等因素作個
    案客觀之認定，並考量該非因被保險人本身已存在可得預料
    或查知之外在因素，是否為造成意外傷殘或死亡事故之主要
    有效而直接之原因（即是否為其重要之最近因果關係）而定
    （最高法院94年台上字第1816號判決意旨參照）。查，依系
    爭保險契約第5 條第1 項、第2 項約定：「被保險人於本契
    約有效期間內，因遭受意外傷害事故，致其身體蒙受傷害而
    致殘廢或死亡時，依照本契約之約定，給付保險金」、「前
    項所稱意外傷害事故，指非由疾病引起之外來突發事故」（
    見本院卷第8 頁）。亦即系爭保險契約所稱意外傷害事故，
    係指以被保險人發生意外事故為導致殘廢或死亡之主要且有
    效原因之情形。倘被保險人因罹有疾病而致殘廢或死亡或接
    受醫療之結果，依前揭說明，即非系爭保險契約所約定之意
    外傷害事故情形。又按，意外傷害保險契約之受益人請求保
    險人給付保險金，應證明被保險人係因意外事故而受傷害，
    惟受益人如證明該事故確已發生，其發生通常係外來、偶然
    而不可預見者，應認其已盡證明之責。於此情形，保險人如
    抗辯其非屬意外，自應就其抗辯之事實負證明之責，始符合
    舉證責任分配之原則」（最高法院96年台上字第24 04 號判
    決意旨參照）。準此，原告既主張其足部之傷口乃因使用足
    浴桶被燙傷所致，自應證明有此意外事故之發生，倘其已證
    明該事故確已發生，始可認其已盡證明之責。則本件自應先
    就原告所稱其因使用足浴桶被燙傷之事故確否發生予以審酌
    ，倘認原告所稱屬實，再就被告抗辯原告係自身長期罹患糖
    尿病所自生之傷，非屬意外事故部分，判斷是否盡舉證責任
    。經查：
  (1)關於原告右足趾傷口之受傷原因，據原告主張伊係於95年4
    月間因使用紅外線足浴桶泡腳，而遭燙傷右足腳趾，並提出
    伊使使用之足浴桶產品使用說明書為證（見本院卷第72頁至
    75頁），復主張援用其於另案（即上開97年度保險字第1 號
    ）所調查之書證、證人張銹英之證述及該案判決內容，以證
    確有燙傷之事實（見本院卷第121 頁、第180 頁至191 頁）
    。而原告所舉證人即伊配偶張銹英固於另案證稱：伊之女兒
    在95年3 月間購買紅外線足浴桶予原告使用，依產品使用說
    明書記載，在使用產品前要先設定時間，該產品有內設的固
    定溫度，大概是在攝氏20度至30度之間，原告於95年4 月20
    日第1 次使用足浴桶時，係由伊為原告設定使用時間，其設
    定時間為15分鐘，時間設定完成後，原告就將腳放入足浴桶
    中泡腳，大約經過10幾分鐘後，原告向其表示腳很燙，經其
    趨前觀察，原告之右腳第2 腳趾已經起水泡了，伊馬上以外
    傷藥塗抹原告之傷口，但由於是小傷，所以並未馬上將原告
    送醫，3 、4 天後原告才自行到今日外科診所（即陳政富醫
    師診所）就醫等語（見本院卷第196 頁至第197 頁）。惟為
    被告所否認，並抗辯稱：原告截肢係因其自身所罹患之糖尿
    病始致，並非被燙傷所致，倘僅單純燙傷，斷不致於因傷口
    未能痊癒而截肢等語。本院觀諸原告於起訴時自陳係於95年
    4 月24日遭燙傷（見本院卷第3 頁），其後改稱係4 月20幾
    日使用時遭燙傷（見本院卷第177 頁），所述不一，已非無
    疑。又其配偶即證人張銹英證稱原告係於95年4 月20日遭燙
    傷，而其友人即證人甲○○、丙○○於本院則分別證述原告
    係於95年4 月初或95年4 月15日、16日始遭燙傷，渠等所述
    燙傷事故發生之時點均與原告不相一致，實難認原告確有於
    某確定時點因泡腳而遭燙傷，且證人張銹英、甲○○、丙○
    ○所述既與原告所陳不相一致，亦難作為原告確有燙傷之論
    據。
  (2)又依原告最先前往就診之今日外科診所病歷記載：原告係因
    右腳第2 、3 腳趾呈壞疽現象，腳趾變黑，並未記載被被告
    有何自稱係在就醫前2 週遭燙傷情事（見本院卷第15 1頁）
    ；而高雄榮總就原告之傷口係遭燙傷之陳述，乃依健維診所
    之轉診單記載轉述而來等情，已據高雄榮總97年4 月21日高
    總管字第0970004603號函附病歷查詢表、轉診單、整型外科
    會辦意見表、97年4 月21日高總管字第0970004604 號 函附
    病歷資料查詢表及病歷等件說明在卷（見本院卷第139 頁至
    第141 頁、第102 頁至104 頁）。復觀諸健維診所病歷記載
    ：原告於95年4 月24日就診時主訴2 星期前因右足燙傷致右
    足紅腫等語（見本院卷第144 頁至147 頁），此與原告陳述
    其遭燙傷之時點為95年4 月20日或4 月20幾日均不符，已如
    前述，原告雖否認伊有在健維診所主訴上開受傷時間，但衡
    諸診所醫師均係依病人陳述記載病史，並無胡亂填寫之必要
    ，可證原告事後否認之詞，尚不足採。是原告前往健維診所
    就醫所述遭燙傷之時點與其訴訟中所述之時點相差1 星期餘
    ，再參之原告第一次前往今日診所看診時，其傷勢為「右腳
    第2 、3 腳趾呈壞疽現象，腳趾變黑」，且未曾言及遭燙傷
    之事實，顯非如伊於訴訟中所述係4 月20日或20幾日遭燙傷
    ，4 月24日就醫，僅受傷數日而已，依此以觀，原告主張其
    右足遭燙傷之時間非實，自難令人遽認其所稱遭燙傷之事為
    實在。
  (3)另依證人張銹英於另案證述，原告係雙腳均放入足浴桶內，
    則何以僅有右腳第2 、3 腳趾受燙傷，其餘則無，證人所述
    亦有可疑之處，是尚難僅憑張銹英之證述而認原告主張其右
    腳趾受燙傷之事為真實。又上開高雄榮總第0970004603號函
    所附病歷查詢表、轉診單、整型外科會辦意見表診及診斷證
    明書等文件顯示，亦僅能證明原告因右足趾受細菌感染而生
    壞疽，在該醫院先後進行右足第2 、3 趾截趾手術、導管血
    管成形術、血管繞道手術、右足掌截掌手術、右側膝下截肢
    手術等事實，尚不能證明其右足趾受細菌感染而生壞疽之原
    因即係受燙傷所致。
  (4)復依臺大醫院函覆法院函文及鑑定（諮詢）案件回覆書之內
    容及回覆意見略稱：「糖尿病患者固有可能在無外力（外傷
    ）介入下，（因糖尿病因素而發生糖尿病足），然此種糖尿
    病足，如有外傷，自更容易促使其發生」、「蘇先生敘述傷
    口為燙傷所致，惟據所附資料，蘇先生到高雄榮總就醫時傷
    口已經感染及壞死，故無由判斷蘇先生是否曾經受過燙傷」
    、「根據所附資料，無法判斷蘇先生的傷口係因糖尿病本身
    直接引發抑或是其他因素所造成」、「根據高雄榮總95年5
    月1 日所做血管攝影檢查，蘇先生右腳的前脛骨動脈和腓骨
    動脈100%阻塞，右腳的後脛骨動脈有90﹪阻塞，其動脈硬化
    程度有可能會惡化至自行引發傷口，進而可能需要截肢的程
    度，然而糖尿病並非引起動脈硬化的唯一原因」等語（見本
    院卷第263 頁、第264 頁），足見依臺大醫院之鑑定意見，
    並無法判斷原告足部之傷口係因受燙傷所導致，亦無法判斷
    係因糖尿病本身直接引發抑或是其他因素所造成。惟依該鑑
    定意見所認定，高雄榮總所作血管攝影檢查，原告之「右腳
    的前脛骨動脈和腓骨動脈100%阻塞，右腳的後脛骨動脈有90
    ﹪阻塞，其動脈硬化程度有可能會惡化至自行引發傷口，進
    而可能需要截肢的程度」等情觀之，原告之右腳動脈阻塞程
    度至為嚴重，已至可能會惡化至自行引發傷口之情形，縱如
    原告前開所述其於受傷4 日後即往就診，並即經轉診至高雄
    榮總，則當時原告右腳動脈阻塞情況，已相當嚴重，顯難遽
    信其右腳傷勢，非本身身體因素所肇致，是被告抗辯原告係
    其自身長期罹患糖尿病所自生之傷口，而非因意外事故所致
    ，自非全無可採。
  (5)末由原告既無法證明於95年4 月24日至高雄榮總或健維診所
    就醫前已受有燙傷；而依臺大醫院及原告歷次就診病歷均依
    病人即原告之主述而記載原告有糖尿病病史，並記載糖尿病
    足等情，則原告主張其右腳截肢係因燙傷之意外事故而致，
    並非因罹有糖尿病等情，其所舉證據尚不足以證明屬實，其
    主張自不足採。從而，被告抗辯原告並非意外事故所致，既
    非無據，原告本於保險契約之法律關係，訴請被告給付保險
    金，自無理由，不應准許。
  (二)而本件被告既無庸依系爭保險條款負責，則關於上開其餘爭
    點，即無庸再行審論，亦併指明。
六、綜上所述，原告主張其右腳截肢係因燙傷之意外事故而致等
    情，其所舉證據尚不足以證明屬實，而被告抗辯原告係因本
    身身體狀況引起，並非無由，從而，原告本於保險契約之法
    律關係，請求被告給付保險金100 萬元及自95年6 月23日起
    至清償日止，按年息10% 計算之利息，為無理由，不應准許
    。又其訴既已駁回，其假執行之聲請，自失所附麗，併駁回
    之。
七、本件事證已臻明確，兩造其餘攻擊防禦方法或舉證，經審酌
    後，認與判決結果不生影響，爰不逐一論列，併此敘明。
八、據上論結：原告之訴為無理由，依民事訴訟法第78條，判決
    如主文。
中    華    民    國    98    年    4     月    1     日
                  民事第四庭  審判長法  官  林玉心
                                    法  官  王奕勛
                                    法  官  楊淑珍
正本係照原本作成。
如不服本判決，應於送達後20日內，向本院提出上訴狀並表明上
訴理由，如於本判決宣示後送達前提起上訴者，應於判決送達後
10日內補提上訴理由書（須附繕本）。
中    華    民    國    98    年    4     月    1     日
                                    書記官  吳良美


司法院資訊處製作；財團法人民間司法改革基金會備份。
